【裁判字號】    95,訴,49
【裁判日期】    950630
【裁判案由】    強盜
【裁判全文】
臺灣屏東地方法院刑事判決                95年度訴字第49號
公  訴  人  臺灣屏東地方法院檢察署檢察官
被      告  丙○○
                    （現於臺灣東成技能訓練所執行中）
指定辯護人  本院公設辯護人乙○○
上列被告因強盜案件，經檢察官提起公訴（94年度偵字第5246號）
，本院判決如下：
    主  文
丙○○無罪，應令入相當處所，施以監護年。
    理  由
一、公訴意旨略以：被告丙○○於民國94年10月16日17時左右，
    在屏東縣東港鎮○○路佳珍火鍋店，與友人甲○○（另為不
    起訴處分）飲酒用餐，到同日20時左右兩人一起離開，欲走
    路回家，於同日20時30分左右，行經東港鎮○○路70號旁時
    ，被告丙○○見丁○○獨自坐在車號TC2-281 號輕型機車上
    ，正在使用廠牌OKWAP 型號A265之行動電話，且年幼可欺，
    竟意圖為自己不法之所有，向丁○○表示該行動電話為其所
    有，要求丁○○交出，丁○○不從，被告丙○○便徒手毆打
    丁○○頭部（傷害部份未據告訴）, 並將丁○○壓制在路旁
    所停汽車車身上，再次要求丁○○交出行動電話，丁○○仍
    不從，被告丙○○又再次毆打丁○○頭部及腹部，致丁○○
    在不能抗拒之情形，不得不將該行動電話交給被告丙○○，
    被告丙○○得手後即與甲○○一同步行離去。丁○○隨即將
    此事通知家人，並與其舅舅洪揚智各騎機車回到現場一同找
    尋被告丙○○與甲○○，並在東港鎮○○路○ 段聖家幼稚園
    附近，發現被告丙○○與甲○○，並攔阻質問，惟兩人趁洪
    揚智不注意之際，分頭逃逸，嗣甲○○於同日21時40分左右
    ，在東港鎮○○路22巷16號前，被洪揚智發現並予逮捕，交
    由警員處理，被告丙○○則於同日23時43分左右，在東港鎮
    ○○路東新國中旁，為警查獲逮捕。因認被告丙○○涉有刑
    法第328 條第1 項之強盜罪嫌。
二、按心神喪失人之行為，不罰，刑法第19條第1 項定有明文。
    又不能證明被告犯罪或其行為不罰者，應諭知無罪之判決，
    刑事訴訟法第301 條第1 項亦有明文。次按，刑法上之心神
    喪失與精神耗弱，應依行為時精神障礙程度之強弱而定，如
    行為時之精神，對於外界事務全然缺乏知覺理會及判斷作用
    ，而無自由決定意思之能力者，為心神喪失；且刑法上所謂
    心神喪失人，非以其心神喪失狀態毫無間斷為必要，如果行
    為時確在心神喪失之中，即令其在事前事後偶回常態，仍不
    得謂非心神喪失人；而是否心神喪失，乃屬醫學上精神病科
    之專門學問，應由專門精神病醫學研究之人予以診查鑑定，
    方足斷定，此分別經最高法院26年渝上字第237 號、24年上
    字第2844號及47年台上字第1253號判例闡釋在案。
三、經查：
(一)證人即被害人丁○○、證人洪揚智、陳清寅等人於檢察官偵
    查中經具結所為之證述，其未曾提及檢察官在偵查時有不法
    取供之情形，被告、辯護人亦未曾釋明上開證述有何顯不可
    信之情況，是渠等於偵查中之證言依刑事訴訟法第159 條之
    1 第2 項之規定，自得為證據。另證人甲○○於警詢時之陳
    述，其性質雖均屬傳聞證據，且查無符合刑事訴訟法第159
    條之1 至之4 之情形，惟渠等於警詢時所為之上開陳述及證
    述，業經於本院於審判程序時予以提示並告以要旨，且各經
    檢察官、被告及辯護人表示意見，當事人及辯護人已知上述
    筆錄乃傳聞證據，且均未於言詞辯論終結前對該等筆錄內容
    異議，是其於警詢時之陳述及證述依刑事訴訟法第159 條之
    5 之規定，得為證據，合先敘明。
(二)被告於本院審理中雖矢口否認有何強盜犯行，辯稱：伊因喝
    酒後，對於伊之行為全無印象，是事後才知道因酒誤事等語
    ，惟上揭事實，業經證人丁○○於偵查中指證遭毆打而交出
    手機之情明確，復有證人洪揚智於偵訊中、證人即被告同行
    友人甲○○於警詢供述詳實，復有贓物認領保管單、酒精濃
    度呼氣測試單各1 紙在卷可稽，是被告上開強盜行為，應堪
    認定。
(三)然本件被告經本院送屏安醫院鑑定其行為時之精神狀態，經
    該院綜合其現在及精神科疾病史、內外科病史、個人生活史
    、社會功能評估、家族史及家庭功能評估、身體檢查腦波檢
    查、心理測驗及智能評估、精神狀態檢查：被告明顯為一名
    邊緣性智商以及酒癮之個案，而且是一名酒精引發行為障礙
    （Alocohol-Related Disorder） 。回顧被告之生活史，被
    告服兵役之前就離家，在外面因為喝酒打架殺人而入獄服刑
    。本案案發之前被告無工作，剛剛因為傷害及公共危險罪入
    獄被關十九年多才出獄不久。自述因為在獄中與人沒有話說
    ，大多離家四處借住在朋友家。目前經常會出現失眠、頭痛
    、頭皮麻…等症狀。職業生涯方面過去只跟姐夫去建築工地
    ，做過扛鋼筋工作約3 至4 個月。被告自述本案發生時係與
    朋友喝酒，酒醉之後渾然不知發生過什麼事。過去也有多次
    因為飲酒之後脾氣火爆出事，在家中飲酒之後也會砸壞傢俱
    、電視，事後完全不知道。被告於案發隔日凌晨0 時04分所
    做之酒精值為1.31毫克（一般酒後駕車的違規值為0.25毫克
    ），被告之酒精濃度高出酒後駕車違規值5 倍以上，酒精濃
    度極高，在此酒精濃度之下一般人動作協調能力極差、情緒
    控制、思考能力、判斷能力、記憶力……都會嚴重受損。更
    何況此時已經距離案發當時逾三個半小時，因此案發當時被
    告之酒精濃度應當不只1.31毫克。此與警方偵查報告之中也
    敘述當時因為被告酒醉嚴重無法完成對於被告筆錄之詢問的
    記載相符合。此外被告過去生活史與犯罪史之中也有過多次
    在酒後出現極為混亂之攻擊性行為，因而多次肇事。此情形
    在醫學上稱之為「病態性酩酊」又稱「特異性酒精中毒」，
    即有特異性體質之人在酒精濃度達到一定程度之後會出現意
    識混亂而後有暴亂、失控之行為，甚至於有強烈之攻擊性行
    為，此時對行為會失去判斷與控制之能力，因此推估案發當
    時被告之精神狀態應當已經在血液酒精濃度超過1.31毫克之
    影響下而達到心神喪失之狀態。此有上開醫院95年4 月11日
    屏安刑鑑字第950303號精神鑑定報告書1 份附卷可參。足見
    被告於行為時，依其認知、決意而行為之客觀事實觀之，應
    認其行為時確因其「病態性酩酊」之體質，而出現意識混亂
    ，而失其正確理會、判斷及控制行為之能力。是本院參酌被
    告於案發時之行為、被告之病史及於本案偵、審時所為之供
    述、上開專門機構之精神鑑定結果等情，認被告於為上開強
    盜行為時，對外界事務已全然缺乏知覺理會及判斷作用，而
    無自由決定意思之能力，已達心神喪失之狀態無疑，揆諸上
    開規定與判例意旨，自應為被告無罪判決之諭知。
四、末按，因心神喪失而不罰者，得令入相當處所，施以監護，
    刑法第87條第1 項定有明文。本院參酌屏安醫院前開精神鑑
    定報告書，自被告為邊緣性智商、酒癮及其犯罪史等情況觀
    之，足認被告仍有嚴重酒癮症狀，顯有持續接受醫學治療及
    適當監督保護之必要，爰併予宣告令入相當處所，施以監護
    3 年，期收個人治療與社會防衛之效。
據上論斷，應依刑事訴訟法第301 條第1 項後段、刑法第19條第
1項 、第87條第1 項，判決如主文。
本案經檢察官鄭伊鈞到庭執行職務
中    華    民    國    95    年    6     月    30    日
                  刑事第二庭    審判長法  官  羅森德
                                      法  官  陳松檀
                                      法  官  陳海寧
以上正本證明與原本無異。
如不服本判決應於收受本判決送達後10日內向本院提出上訴書狀
，其未敘述上訴理由者，並得於提起上訴後10日內向本院補提理
由書狀（均須按他造當事人之人數附繕本）「切勿逕送上級法院
中    華    民    國    95    年    7     月    5     日
                                      書記官  劉淑蓉


司法院資訊處製作；財團法人民間司法改革基金會備份。
